【裁判字號】    98,訴,562
【裁判日期】    980826
【裁判案由】    偽造有價證券
【裁判全文】
臺灣雲林地方法院刑事判決               98年度訴字第562號
公  訴  人  臺灣雲林地方法院檢察署檢察官
被      告  丁○○
指定辯護人  本院公設辯護人  乙○○
上列被告因偽造有價證券案件，經檢察官提起公訴（98年度偵字
第3060號），本院判決如下：
    主  文
丁○○犯偽造有價證券罪，處有期徒刑貳年，緩刑伍年，應於緩
刑期間向臺灣雲林地方法院檢察署指定之公益團體、地方自治團
體或社區提供共陸拾小時之義務勞務，並付保護管束。偽造如附
表所示之本票共拾紙均沒收之。
    事  實
一、丁○○因向地下錢莊借錢急需還款，於民國96年10月間，商
    請向甲○○借款新臺幣（下同）155 萬元，甲○○要求丁○
    ○提拱以他人名義簽發之本票作為擔保，始同意借錢。丁○
    ○為期能順利借得款項，明知陳敏華、蔡寶猜均未同意或授
    權其以該2 人名義簽發本票，竟基於偽造有價證券並持以行
    使之單一犯意，於96年10月22日左右某日，在其經營位在雲
    林縣虎尾鎮○○路353 號之「山中檳榔攤」內，同時於附表
    編號1 至12所示之本票上，填載發票日期、票面金額，並均
    在「發票人」欄偽造「陳敏華」之簽名各1 枚及按捺指印共
    33枚（詳如附表所示）。另在如附表編號13所示之本票，填
    上如附表編號13所示之發票日期、票面金額，復於「發票人
    」欄偽造「蔡寶猜」之簽名1 枚及按捺指印3 枚，以此方式
    偽造以陳敏華、蔡寶猜為發票人之本票各12紙、1 紙。丁○
    ○偽造完成上開13紙本票後，於96年10月22日、同年11月初
    某日、97年1 月5 日，均在前開「山中檳榔攤」內，於甲○
    ○實際交付借款時，接續取出如附表編號1-4 、編號5-8 、
    編號9-12所示之本票交與甲○○而行使之。
二、案經臺灣雲林地方法院檢察署檢察官自動偵查起訴。
    理  由
壹、程序部分（證據能力之認定）：
一、按被告以外之人於偵查中向檢察官所為陳述，除顯有不可信
    之情況者外，得為證據，刑事訴訟法第159 條之1 第2 項定
    有明文。檢察官在偵查中對被告以外之人所為之偵查筆錄，
    性質上屬傳聞證據，惟刑事訴訟法規定檢察官代表國家偵查
    犯罪、實施公訴，依法其有訊問被告、證人及鑑定人之權，
    證人、鑑定人並須具結，而實務運作時，檢察官偵查中向被
    告以外之人所取得之陳述，原則上均能遵守法律規定，不致
    違法取供，其可信度極高，職是，被告以外之人前於偵查中
    已具結而為證述，除反對該項供述得具有證據能力之一方，
    已釋明「顯有不可信之情況」之理由外，不宜遽指該證人於
    偵查中之陳述不具證據能力。本案證人陳敏華在檢察官面前
    之證述筆錄（見偵查卷第7 頁），係檢察官令其以證人身分
    具結後所為之證述，有該證人結文附卷可稽（見偵查卷第10
    頁），被告丁○○及辯護人並未提及檢察官在訊問時有不法
    取供之情形，亦未釋明上開證人之證述有何顯不可信之情況
    ，依前揭規定，證人陳敏華在檢察官之證述筆錄，自得作為
    本案證據使用。
二、刑事訴訟法第159 條之5 第1 項規定，被告以外之人於審判
    外之陳述雖不符刑事訴訟法第159 條之1 至之4 等4 條之規
    定，而經當事人於審判程序同意作為證據，法院審酌該言詞
    陳述或書面陳述作成時之情況，認為適當者，亦得為證據。
    依此，本案檢察官所舉及本院認定被告涉犯上開犯行所憑之
    各該被告以外之人於審判外之陳述，原則上均不得作為證據
    使用，惟被告及其辯護人在本院審理中均明示同意上開證據
    有證據能力（見本院卷第14頁反面、第15頁），本院審酌上
    開證據製作時之情況，並無違法不當之情事，認為以之作為
    證據應屬適當，揆諸前開規定，應認該等供述證據例外具有
    證據能力。
貳、實體部分：
一、上開犯罪事實，業據被告丁○○於檢察官偵查中及本院審理
    時均坦白承認（見偵查卷第8 頁、本院卷第29-32 頁），核
    與告訴人甲○○於警詢及檢察官偵查中指訴之情節，大致相
    符（見警卷第1-2 頁、偵查卷第23頁）。另證人陳敏華於檢
    察官偵查中亦具結證稱其不認識被告與告訴人，不曾開票給
    告訴人或授權被告簽發本票（見偵查卷第7 頁）。此外，復
    有如附表所示之本票13紙附卷可稽（見警卷第10-14 頁）。
    綜上足認被告之自白與事實相符，可以採信，本案事證明確
    ，被告犯行洵堪認定，應予依法論科。
二、論罪科刑之理由：
  (一)被告偽造上開本票之犯行，均係犯刑法第201 條第1 項之偽
    造有價證券罪。其偽造「陳敏華」、「蔡寶猜」之署押，乃
    偽造有價證券之部分行為，另其偽造有價證券後復持以行使
    ，該行使之低度行為，為偽造之高度行為所吸收，均不另論
    罪。
  (二)按「同時偽造同一被害人之多件同類文書或同一被害人之多
    張支票時，其被害法益仍僅一個，不能以其偽造之文書件數
    或支票張數，計算其法益。此與同時偽造不同被害人之文書
    或支票時，因有侵害數個人法益，係一行為觸犯數罪名者迴
    異。」最高法院著有73年台上字第3629號判例可資參照。由
    上可知，倘行為人於同一時地同時偽造同一被害人之多張本
    票時，其被害法益僅有一個，只成立單一之偽造有價證券罪
    ，若同時地偽造不同被害人之本票，則屬一行為觸犯數罪名
    之想像競合關係。據此，被告於上開同一時、地同時偽造陳
    敏華名義之本票12張，只成立單一之偽造有價證券罪，而與
    其同時地偽造蔡寶猜名義之本票1 張之犯行，屬一行為犯數
    罪名，依刑法第55條想像競合犯之規定，從一重（即偽造12
    紙陳敏華名義本票部分）處斷。
  (三)按刑法第339 條第1 項所規定詐欺罪，係以行為人自始具有
    為自己或第三人不法所有之意圖為要件。民事債務人未依債
    之本旨履行，在一般社會生活經驗上可能之原因非一，即使
    在債之關係成立之後惡意遲延給付甚或不為給付，倘無其他
    足以證明債務人自始即具有不法所有意圖之積極證據，亦僅
    能認係民事債權債務糾紛。經查，被告以偽造之本票供擔保
    向甲○○共借款155 萬元，固據本院認定如前，惟被告於本
    院辯稱其沒有騙告訴人錢，均有陸續還款，只是跟老公吵架
    離家，該次沒有依約還錢，告訴人即提告（見本院卷第29頁
    ）。本院參酌甲○○於偵查中證稱：「（問：為何認為被告
    詐欺？）因為他錢沒有還完，就避不見面，大約只還我4 、
    50萬元而已。」（見偵查卷第23頁）另依被告提出之合作金
    庫銀行存款憑條2 紙所示（見偵查卷第15頁），告訴人98年
    1 月12日至雲林縣警察局虎尾派出所提出本案告訴前，被告
    曾於97年5 月30日、同年9 月22日，各匯款5 千元入甲○○
    開設之合作金庫銀行虎尾分行帳號為0000000000000 號帳戶
    。綜此可信，被告向甲○○借款後，確有陸續還錢，且甲○
    ○也證實被告先後還了約50萬元，還款數額已達總借款之3
    分之1 ，倘被告自始即有為自己不法所有之詐欺意圖，大可
    不必清償任何款項，足認被告辯稱沒有詐騙意思，尚有可據
    ，可以採信，其事後雖無法繼續償還告訴人欠款，僅能認定
    係二人間之民事債務不履行問題，要與詐欺罪之構成要件有
    間，自難以該罪相繩。而刑事訴訟之審判，係採彈劾主義，
    亦即不告不理原則，法院對於被告之行為，應受審判之對象
    （範圍），乃指起訴書（或自訴狀）所記載之被告「犯罪事
    實」而言。本案檢察官起訴書於「證據並所犯法條」欄雖載
    明「行使偽造之有價證券以使人交付財物，本含有詐欺之性
    質，故不再論以詐欺取財罪。」惟綜觀起訴書「犯罪事實」
    欄之記載，並無任何有關被告意圖為自己或第三人不法所有
    及如何行使詐術之敘述，依上開說明，應認該部分未據檢察
    官起訴，則被告涉犯詐欺取財罪嫌部分，自不在本院審理之
    範圍內，此部分雖有上述理由不能證明犯罪，本院亦無從為
    不另為無罪之諭知，附此敘明。
  (四)被告偽造有價證券固屬不當，應予非難。然被告係為提供擔
    保以向甲○○借款之用，一時思慮未周，偽造上開有價證券
    而觸犯刑章，此情與大量偽造有價證券致影響社會金融秩序
    之嚴重犯罪情節顯屬相異，且甲○○並未持該等本票向陳敏
    華、蔡寶猜提示請求付款，未對陳敏華、蔡寶猜造成實害，
    陳敏華於警詢中亦表示不願對被告提出告訴（見警卷第5 頁
    ）。被告事後也知悉自己犯錯，並與甲○○在雲林縣虎尾鎮
    調解委員會達成民事調解，此有該調解委員會98年5 月18日
    98民調字第404 號調解書1 份在卷可憑，甲○○於檢察官偵
    查中亦到庭明示不再追究（見偵查卷第23頁）。被告無前科
    ，有臺灣高等法院被告前案紀錄表可證，品行堪稱良好，自
    承為國小畢業之教育程度，智識不高，為求借得款項應急而
    偽造本票，且陸續償還約50萬元，非無還款之真意，惡性尚
    淺。衡以刑法第201 條之偽造有價證券罪，其法定刑為3 年
    以上10年以下有期徒刑，依被告前揭犯罪情狀觀之，倘仍處
    以法定最低刑度即3 年有期徒刑，仍屬失之過苛而不盡情理
    ，不免予人情輕法重之感，亦難謂符合罪刑相當性及比例原
    則，是其犯罪情狀相較於法定之重刑，在客觀上足以引起一
    般人之同情，情節顯可憫恕，爰依刑法第59條規定，酌量減
    輕其刑。
  (五)本院審酌上情，並考量被告未經陳敏華、蔡寶猜同意或授權
    ，擅自偽造本票向甲○○借款，恐有致陳敏華、蔡寶猜遭持
    票人追索票面金額之虞，亦使甲○○允為借款，同受有損害
    ，惟念及被告偽造之本票僅13紙，且該偽造之本票在交付甲
    ○○後，並未流通，對於交易秩序之影響尚屬有限，被告患
    有重鬱症，長期服用降血壓及狹心症藥劑，有廖寶全診所98
    年8 月10日980802號診斷證明書1 份及財團法人天主教若瑟
    醫院藥袋2 紙存卷可考，又其犯後已坦承犯行，深感後悔，
    日後應能知警惕等一切情狀，量處如主文所示之刑。
  (六)末以，被告未曾受有期徒刑以上刑之宣告，已敘如前，僅因
    一時失慮，致罹刑章，犯後已坦承犯行，知所悔悟，歷此偵
    、審程序及刑之諭知後，當知所警惕，應無再犯之虞，且甲
    ○○、陳敏華均已不再追究，檢察官於起訴書中亦請求給予
    被告附條件緩刑。被告每月需依調解內容償還5 千元與甲○
    ○。本院綜合前情，認上開對被告宣告之刑以暫不執行為當
    ，依刑法第74條第1 項第1 款規定，併予宣告緩刑5 年，以
    啟自新。又為促使被告日後得以知曉法治觀念，本院認除前
    開緩刑宣告外，另有賦予被告一定負擔之必要，俾其記取教
    訓，併依刑法第74條第2 項第5 款規定，命其於緩刑期間，
    應向執行機關指定之公益團體、地方自治團體或社區提供提
    供義務勞務60小時。另犯第91條之1 所列之罪，及執行第74
    條第2 項第5 款所定之事項者，而受緩刑之宣告者，應於緩
    刑期間付保護管束，此為刑法第93條第1 項第1 款、第2 款
    所明定，爰依此併諭知被告於緩刑期間付保護管束，俾由觀
    護人提供各種有效且必要之協助，以期發揮附條件緩刑之刑
    事政策立法意旨。
三、沒收部分：
  (一)按偽造之有價證券，不問屬於犯人與否，沒收之，刑法第20
    5 條定有明文，係採義務沒收主義。故被告所偽造如附表所
    示之本票13紙，依刑法第205 條之規定，不問屬於被告與否
    ，均併予宣告沒收之。
  (二)至上開本票既均經沒收，則如附表所示被告偽造之「陳敏華
    」、「蔡寶猜」署押，不再為重覆沒收之諭知，附此敘明。
四、應適用之法律：
    依刑事訴訟法第299 條第1 項前段，刑法第201 條第1 項、
    第59條、第74條第1 項第1 款、第2 項第5 款、第93條第1
    項第2 款、第205 條，刑法施行法第1 條之1 第1 項、第2
    項前段。
五、本案經檢察官丙○○到庭執行職務。
中    華    民    國    98    年    8     月    26    日
                  刑事第五庭  審判長法  官  侯廷昌
                                    法  官  王紹銘
                                    法  官  曾鴻文
以上正本證明與原本無異。
如不服本判決應於收受判決後10日內向本院提出上訴書狀，並應
敘述具體理由；其未敘述上訴理由者，應於上訴期間屆滿後20日
內向本院補提理由書（均須按他造當事人之人數附繕本）。「切
勿逕送上級法院」。
                                    書記官  顏錦清
中    華    民    國    98    年    8     月    26    日
附錄本判決論罪科刑法條：
中華民國刑法第201條
意圖供行使之用，而偽造、變造公債票、公司股票或其他有價證
券者，處3 年以上10年以下有期徒刑，得併科3 千元以下罰金。
行使偽造、變造之公債票、公司股票或其他有價證券，或意圖供
行使之用，而收集或交付於人者，處1 年以上7 年以下有期徒刑
，得併科3 千元以下罰金。
┌───────────────────────────────────┐
│附表                                                                  │
├─┬────┬──────┬─────┬─────┬─────────┤
│編│本票號碼│發   票   日│ 票面金額 │偽造發票人│  偽造署押之數量  │
│號│        │            │（新臺幣）│          │                  │
├─┼────┼──────┼─────┼─────┼─────────┤
│1 │NO663477│96年10月20日│ 6萬元    │陳敏華    │簽名1 枚、指印3 枚│
├─┼────┼──────┼─────┼─────┼─────────┤
│2 │NO563559│96年10月29日│10萬元    │陳敏華    │簽名1 枚、指印3 枚│
├─┼────┼──────┼─────┼─────┼─────────┤
│3 │NO563558│96年10月29日│20萬元    │陳敏華    │簽名1 枚、指印3 枚│
├─┼────┼──────┼─────┼─────┼─────────┤
│4 │NO563560│96年10月31日│20萬元    │陳敏華    │簽名1 枚、指印3 枚│
├─┼────┼──────┼─────┼─────┼─────────┤
│5 │NO563562│96年10月31日│20萬元    │陳敏華    │簽名1 枚、指印3 枚│
├─┼────┼──────┼─────┼─────┼─────────┤
│6 │NO663491│96年11月4日 │4萬元     │陳敏華    │簽名1 枚、指印3 枚│
├─┼────┼──────┼─────┼─────┼─────────┤
│7 │NO663490│96年11月6日 │20萬元    │陳敏華    │簽名1 枚、指印2 枚│
├─┼────┼──────┼─────┼─────┼─────────┤
│8 │NO663489│96年11月26日│20萬元    │陳敏華    │簽名1 枚、指印2 枚│
├─┼────┼──────┼─────┼─────┼─────────┤
│9 │NO663488│96年11月26日│10萬元    │陳敏華    │簽名1 枚、指印2 枚│
├─┼────┼──────┼─────┼─────┼─────────┤
│10│NO563569│96年12月7日 │100萬元   │陳敏華    │簽名1 枚、指印3 枚│
├─┼────┼──────┼─────┼─────┼─────────┤
│11│NO563574│96年12月13日│10萬元    │陳敏華    │簽名1 枚、指印3 枚│
├─┼────┼──────┼─────┼─────┼─────────┤
│12│NO390401│96年12月18日│10萬元    │陳敏華    │簽名1 枚、指印3 枚│
├─┼────┼──────┼─────┼─────┼─────────┤
│13│NO390402│97年1月5日  │60萬元    │蔡寶猜    │簽名1 枚、指印3 枚│
└─┴────┴──────┴─────┴─────┴─────────┘


司法院資訊處製作；財團法人民間司法改革基金會備份。
